【裁判字號】    91,訴,1676
【裁判日期】    920917
【裁判案由】    清償借款
【裁判全文】
臺灣高雄地方法院民事判決  九十一年度訴字第一六七六號
    原      告  乙○○
    被      告  甲○○
右當事人間請求清償借款事件，經本院於民國九十二年九月三日言詞辯論終結，茲判
決如左：
    主      文
被告應給付原告新臺幣貳拾陸萬仟元，其中新臺幣壹拾玖萬元部分自民國九十一年
七月十四日起至清償日止，以及新臺幣柒萬仟元部分自民國九十一年六月十四日起
至清償日止，均按週年利率百分之五計算之利息。
原告其餘之訴駁回。
訴訟費用由被告負擔二分之一，餘由原告負擔。
本判決原告勝訴部分原告以新臺幣捌萬捌仟元為被告供擔保後，得假執行。但被告如
於假執行程序實施前以新臺幣貳拾陸萬仟元為原告預供擔保，得免假執行。
原告其餘假執行之聲請駁回。
   事      實
甲、原告方面：
一、聲明：
  (一)被告應給付原告新臺幣（下同）五十四萬元，並自起訴狀繕本送達翌日起按週年
    利率百分之五計算之利息。
  (二)願供擔保請准宣告假執行。
二、陳述：
  (一)緣訴外人鄭吉盛與被告於民國八十八年一月二十八日結婚，鄭吉盛於九十年一月
    二十八日因病去世，兩人於婚姻存續期間未生育子女，依民法第一千一百三十八
    條、一千一百四十四條規定，鄭吉盛財產上之一切權利義務應由被告繼承二分之
    一，其父母（即原告與妻子鄭徐巧雪）各繼承四分之一。茲因鄭吉盛於八十六年
    十一月七日向原告借貸五萬四千元，向利盛機車行老闆戴振崇購買牌照號碼ⅩＮ
    Ｋ—一五六號光陽一二五㏄重型機車一部。又於八十七年十一月二十七日購買牌
    照號碼ＹⅩ—八○一○號自用小客車一輛，因購車款不足，陸續向原告借貸五十
    萬元。復於八十九年四月十一日向原告借貸三十八萬元，用以投資股票等用途。
    原告均以現金交付鄭吉盛。鄭吉盛去世後，被告身為鄭吉盛之妻，對鄭吉盛喪葬
    事宜不加置理，分文未付，只斤斤計較於遺產之爭取。原告不忍鄭吉盛之後事無
    人料理，乃由原告及家人代為處理，鄭吉盛之納骨堂費用由原告支出七萬三千元
    。夫妻間互負扶養義務，民法第一千一百十六條之一定有明文，而依我國扶養制
    度所涉及之社會及倫理精神價值而觀，扶養內容範圍，不僅包括維持日常生活衣
    、食、住、行之費用，且包括幼少者之教育費用及死亡者之喪葬費用，是殯葬費
    用亦應按扶養義務順序負擔。鄭吉盛未有子女，則配偶為第一順位扶養義務人，
    原告自得依無因管理之規定，請求被告返還七萬三千元。次查，鄭吉盛向原告借
    貸總額為九十三萬四千元，於鄭吉盛死亡，應由繼承人承受之，民法第一千一百
    四十八條定有明文。鄭吉盛之繼承人為原告、原告之妻及被告，各依四分之一，
    四分之一，二分之一應繼分比例繼承債務，是被告應負擔之債務為四十六萬七千
    元，爰依民法第四百七十四條、第四百七十八條、第一千一百五十三條第二規定
    請求被告返還。
  (二)對被告抗辯所為之陳述︰
    若非鄭吉盛向原告借貸五萬四千元購買機車，為何機車行負責人戴振崇不直接與
    鄭吉盛簽約，而係與原告簽約，且機車係因信託而登記在鄭吉盛名下，並無信託
    契約或信託登記。鄭吉盛生前即將向原告借貸五十萬元購買自用小客車乙事告知
    被告，鄭吉盛住院化療期間，被告藉故上班不願照顧，亦不向原告償還借款，原
    告係開立四張支票給裕隆公司為購車款項，存摺明細係自銀行領錢後存入甲存帳
    戶。鄭吉盛於八十九年四月十一日向原告借貸三十八萬元，係透過元富證券股份
    有限公司林園分公司以投資股票之用。鄭吉盛去世後，被告所收取之奠儀並未交
    給原告。原告於鄭吉盛過世後，雖曾持其提款卡向銀行提領一萬五千四百元，但
    係因該筆款項係勞保局給付之住院津貼，原告為補貼鄭吉盛住院費用，所以由被
    告告知原告提款卡密碼後，再由原告提領，被告就此部分提出竊盜告訴，業據檢
    察官不起訴處分。
三、證據：提出汽車新領牌照登記書、行車執照（以上牌照號碼為ＹＸ—八○一○號
    自用小客車）、統一發票、鄭吉盛手寫記帳單、高雄縣仁武鄉公所公墓納骨堂使
    用費繳費單、汽車買賣合約書（牌照號碼為ＵＪ—八八二九號）、買賣合約書（
    重型機車）、銘松工業有限公司之臺灣中小企業銀行活期存款存摺節本（帳號為
    00000000000號）、元富證券股份有限公司林園分公司有價證券買賣
    對帳單、臺灣高雄地方法院檢察署檢察官九十年度偵字第一七五六四號不起訴處
    分書、奠儀禮簿各乙份及泛亞商業銀行支票存根四張，並聲請訊問證人鄭徐巧雪
    、鄭衣玲、鄭元銘、鄭朝隆、戴振崇與鑑定手寫記帳單筆跡。
乙、被告方面：
一、聲明：駁回原告之訴及假執行之聲請；如受不利之判決，願預供擔保請准勉為假
    執行。
二、陳述：
  (一)伊否認訴外人鄭吉盛曾向原告借貸，且鄭吉盛未曾向伊提及有何借貸之事，而鄭
    吉盛過世後之喪葬費用，伊因守在鄭吉盛身邊，無法親自領錢，但伊身上有錢，
    就拿給公公即原告接洽處理。原告主張部分應由原告負舉證責任。鄭吉盛生前受
    僱於其父即原告所開設之銘松工業有限公司任技工，每月均有受領薪資，自無為
    購買機車而向原告伸手借貸之理，原告於鄭吉盛生前從未提出或向其催討，竟於
    鄭吉盛去世後始突然提出，顯不足信。再者，鄭吉盛生前亦未向原告借貸五十萬
    元買車以及借貸三十八萬元從事股票之情事，因被告之存摺於八十八年一月二十
    八日結婚後仍有存款，如果有借貸之事，何以原告於鄭吉盛生病或病危之際，從
    未提起此事並要求清償？竟於伊向本院及臺灣高雄地方法院檢察署提出請求回復
    繼承權訴訟與對原告提出偽造文書告訴中均未為主張或抗辯，故原告提出上開借
    貸之事，顯係事後杜撰之詞，委無足取，無非係為恫嚇被告，進而要求被告撤回
    對原告之前開所有起訴及告訴。又金錢借貸契約，為要物契約，應由貸與人就交
    付借貸金錢之事實及其法律關係先負舉證責任。原告僅以非鄭吉盛筆跡書寫之記
    帳單一張，並以原告之妻鄭徐巧雲、兒子鄭朝隆及鄭元銘為證，但證人均為原告
    至親，渠等證詞不免偏頗，況原告之長女鄭衣玲、次子鄭元銘均對被告分別提出
    清償債務之民事訴訟，更顯見原告身邊親人之供詞不足採信，而記帳單上筆跡非
    鄭吉盛所書寫。至於原告主張代為處理鄭吉盛納骨堂之費用計支出七萬三千元云
    云，然父母對於子女料理後事，為法律明定之義務，自不成立無因管理，且鄭吉
    盛過世後之奠儀本應由被告收取，但委由原告原告收取而支付包括納骨堂費用之
    喪葬費用，故七萬三千元之納骨堂費用應非由原告自己之錢財所支出，原告自無
    權向被告請求。
  (二)原告於鄭吉盛去世後，曾持鄭吉盛之提款卡向銀行詐領其存款一萬五千四百零七
    元，此部分已據原告於檢察官偵查中自認無訛，被告自亦得依法主張抵銷。
三、證據：提出訴外人鄭衣玲、鄭元銘民事起訴書、臺灣土地銀行前鎮分行九十年五
    月二十五日函檢附交易明細表各乙份。
丙、本院依職權調取本院九十一年度訴字第一六七五號、臺灣高等法院高雄分院九十
    二年度上易字第三七號等民事卷宗。
    理      由
一、原告主張，被告與訴外人鄭吉盛於八十八年一月二十八日結婚，而鄭吉盛於九十
    年一月二十八日因病去世，兩人於婚姻存續期間未生育子女。鄭吉盛生前曾因購
    買重型機車、自用小客車及投資股票，先後於八十六年十一月七日、八十七年十
    一月二十七日與八十九年四月十一日向原告借貸五萬四千元、五十萬元及三十八
    萬元；原告不忍鄭吉盛之後事無人料理，乃由原告及家人代為處理，其中鄭吉盛
    之納骨堂費用由原告支出七萬三千元，爰依消費借貸、繼承及無因管理等法律關
    係，訴請被告依其二分之一應繼分比例清償借款九十三萬四千元中之四十六萬七
    千元，以及訴請被告返還納骨堂費用七萬三千元等語。被告則以否認訴外人鄭吉
    盛曾向原告借貸，而鄭吉盛過世後之喪葬費用，伊因守在鄭吉盛身邊，無法親自
    領錢，但伊身上有錢，就拿給公公即原告接洽處理；原告提出非鄭吉盛筆跡書寫
    之記帳單為證，並聲請訊問原告之妻鄭徐巧雲、兒子鄭朝隆及鄭元銘，但證人均
    為原告至親，渠等證詞不免偏頗，況原告之長女鄭衣玲、次子鄭元銘均對被告分
    別提出清償債務之民事訴訟，更顯見原告身邊親人之供詞不足採信；又原告於鄭
    吉盛去世後，曾持鄭吉盛之提款卡向銀行詐領其存款一萬五千四百零七元，此部
    分已據原告於檢察官偵查中自認無訛，被告自亦得依法主張抵銷云云置辯。
二、原告主張鄭吉盛與被告係於八十八年一月二十八日結婚，婚姻關係存續期間並未
    育有子女，而鄭吉盛乃於九十年一月二十八日因病去世乙節，業據被告自認或不
    爭執在卷屬實，自應為信實。
三、按當事人主張有利於己之事實者，就其事實有舉證責任，民事訴訟法第二百七十
    七條前段定有明文。原告主張被告之夫鄭吉盛生前曾向原告借貸九十三萬四千元
    及鄭吉盛死亡後代為處理喪葬之納骨堂費用由原告支出七萬三千元等情，提出汽
    車新領牌照登記書、行車執照（以上牌照號碼為ＹＸ—八○一○號自用小客車）
    、統一發票、鄭吉盛手寫記帳單、高雄縣仁武鄉公所公墓納骨堂使用費繳費單、
    買賣合約書（重型機車）、銘松工業有限公司之臺灣中小企業銀行活期存款存摺
    節本（帳號為00000000000號）、元富證券股份有限公司林園分公司
    有價證券買賣對帳單、奠儀禮簿各乙份及泛亞商業銀行支票存根四張，並經證人
    鄭朝隆、鄭元銘證述在卷。惟為被告所否認，經查：
  (一)關於鄭吉盛生前向原告借款三十八萬元部分：
    1.原告提出由鄭吉盛書寫之「借入部分，松（爸〃）380000元」之記帳單為證，
      而該記帳單上借入部分「松（爸〃）380000元至順100000元」等部分字跡，經
      法務部調查局以特徵分析及歸納比對等鑑定方法，就記帳單、泛亞商業銀行印
      鑑卡簽名、臺灣土地銀行印鑑卡簽名、銘松工業有限公司付款簽回單、發票登
      記簿及建廠進度書等鑑定資料，鑑定結果確為鄭吉盛生前親書無訛，有法務部
      調查局九十二年四月十八日調科貳字第○九二○○○九七二六○號鑑定通知書
      一件在卷可稽，故前開記載有「借入部分，松（爸〃）380000元」應為鄭吉盛
      所親書，堪以認定。是鄭吉盛生前確曾向原告借得三十八萬元之事實，即不容
      置疑。
    2.至原告主張鄭吉盛雖又主張鄭吉盛向其借款三十八萬係用來投資股票云云，並
      提出元富證券股份有限公司林園分公司有價證券買賣對帳單為證，然細繹該紙
      有價證券買賣對帳單係元富證券股份有限公司林園分公司通知原告（帳號為一
      四九○—九號）八十九年四月份在集中市場買入「太電二萬股、臺積電一千股
      、太電五千股、太電二千股」等股票四次交割紀錄，而各該筆交割金額為七十
      萬零九百九十七元、一十九萬零二百七十元、一十七萬零二百四十二元、六萬
      二千六百八十九元，總金額為一百一十二萬四千一百九十八元，是以，此四筆
      股票買賣交割紀錄應係原告投資股票之證明，究與鄭吉盛向原告借貸三十八萬
      元有何關係，猶屬不明，益與原告主張之金額迥異，洵難謂原告據此主張鄭吉
      盛向其借款係用以投資股票甚明；至證人即原告之兒子鄭朝隆於九十一年九月
      二十三日本院審理中證稱：「我親耳聽到他們向我爸爸借錢買股票」、「‧‧
      ‧是否拿三十八萬元我不是很清楚，但我有親自在中午吃飯時看到我父親拿很
      多前給他」等語，縱認屬實，證人鄭朝隆此部分證詞尚與鄭吉盛向原告借款三
      十八萬元之用途無何直接關聯性，委難逕認鄭吉盛向原告借款三十八萬元係用
      以投資股票至明。而證人鄭元銘於九十一年九月二十三日本院審理中證稱：伊
      曾聽聞弟弟開口向父親借錢，並在家裡吃中飯時，親自看到父親拿錢給他等語
      ，既未證述原告究竟交付多少金額現金給鄭吉盛，顯難逕認證人鄭元銘此部分
      證詞足以證實原告此部分之主張。
    3.綜上，鄭吉盛死亡前既然曾向原告借款三十八萬元，而被告為鄭吉盛之配偶，
      鄭吉盛遺產並無第一順位直系血親卑親屬，故鄭吉盛之父親即原告與母親鄭徐
      巧雪（第二順位繼承人）應與被告共同承受鄭吉盛財產上一切權利義務（民法
      第一千一百三十八條第一款、第二款、第一千一百四十八條前段參照），則原
      告基於被告之應繼分（遺產二分之一）請求被告給付一十九萬元借款，於法有
      據，應予准許。
  (二)至於原告主張其餘借款部分：
    1.原告除上開書證外，尚聲請訊問證人鄭朝隆、鄭元銘、鄭徐巧雪，惟此各該證
      人分別為原告之兒子及妻子，且證人鄭元銘尚與被告另有請求清償借款事件涉
      訟，迭經本院以九十一年度訴字第一六七五號民事判決及臺灣高等法院高雄分
      院以九十二年度上易字第三七號民事判決在案，並據本院依職權調取相關民事
      卷宗核閱屬實，復有民事判決各乙件附卷足憑，而訴外人即原告之女兒鄭衣玲
      亦與被告另有請求清償借款等事件涉訟，業據本院訴訟繫屬中，此有被告提出
      之起訴狀乙份在卷可攷，是渠等證人證詞即有偏頗原告之嫌。
    2.關於借貸五萬四千元購買重型機車部分：原告雖提出買賣契約書為證，惟原告
      先於起訴狀中指稱：係鄭吉盛向借貸等語，後於九十一年九月六日本院審理中
      改稱：其係以信託讓鄭吉盛辦妥登記云云，前後主張之法律關係不一，即屬可
      疑；復自買賣合約書以觀，該部重型機車乃原告向訴外人戴振崇以五萬四千元
      之價格買受，故原告另聲請訊問戴振崇即屬無必要之調查，而原告主張鄭吉盛
      係向其借款五萬四千元購買重型機車究與原告提出之買賣合約書何干，亦迄未
      見原告續為舉證；至證人鄭朝隆或鄭元銘均於九十一年九月二十三日本院審理
      中並未就此部分為任何證述（見是日言詞辯論期日筆錄）。是以，原告徒憑買
      賣契約書跳躍主張遽為鄭吉盛向其借款購買重型機車之證明，尚嫌無由，應予
      駁回。
    3.關於借貸五十萬元購買自用小客車部分：原告固提出汽車新領牌照登記書、行
      車執照、統一發票、銘松工業有限公司之臺灣中小企業銀行活期存款存摺節本
      （帳號為00000000000號）及泛亞商業銀行支票存根四張為證，然
      汽車新領牌照登記證、統一發票、行車執照等均以鄭吉盛為買受人或車主（買
      賣日期為八十七年十一月二十六日，買賣價金為五十七萬六千元，自用小客車
      發照日期為八十七年十一月二十七日）；而觀諸銘松工業有限公司之臺灣中小
      企業銀行活期存款存摺節本中記載：八十七年十一月九日提領現金二十萬元，
      八十七年十一月十九日提領現金一十二萬元，八十七年十一月三十日提領現金
      二十八萬元，故原告分別於前開日期提領六十萬元現金至明；另自原告提出之
      支票存根以觀（姑就各該支票存根與各該支票內容是否相符暫恝置勿論），支
      票之發票日分別為八十七年十一月二十五日及三十日，金額分別為四十六萬元
      、一萬元、九萬六千元、二萬八千元，共計為五十九萬四千元。是以，原告主
      張鄭吉盛借款五十萬元購置自用小客車，但其所提出之證據分別顯示金額為五
      十七萬六千元、六十萬元及五十九萬四千元，顯難遽認原告主張與其所提出之
      此部分證據有何關聯性。至證人鄭元銘於九十一年九月二十三日本院審理中證
      稱：鄭吉盛購買自用小客車係由渠父親出錢，再由鄭吉盛開票給業務員，因鄭
      吉盛係一次開票給業務員，後來陸續因票期屆至，才向渠父親拿存摺去銀行領
      錢云云；證人鄭朝隆於九十一年九月二十三日本院審理中證稱：鄭吉盛大概向
      其父借款四次購車，都是由其父親拿存摺給鄭吉盛領回後再拿錢給鄭吉盛，金
      額不清楚等語，均因證人為原告之兒子，且證人鄭元銘亦與被告有其他民事事
      件涉訟，悉如前述，原告迄無法提出其他證據以實其說，故其此部分主張，尚
      難謂有理由。
  (三)關於原告為鄭吉盛支出納骨堂費用部分：
    1.按夫妻互負扶養之義務，其負扶養義務之順序與直系血親卑親屬同，其受扶養
      權利之順序與直系血親尊親屬同；又直系血親卑親屬乃第一順位扶養義務人，
      民法第一千一百十六條之一、第一千一百十五條分別定有明文。而扶養內容之
      範圍，不僅包括維持日常生活衣、食、住、行之費用，且包括幼少者之教育費
      及死亡者之殯葬費用，此有前大理院四年上字第一一六號判例及臺灣高等法院
      暨所屬法院七十三年度法律座談會民事類第五號研討結果等足資參照。
    2.是原告主張其依無因管理之法律關係，訴請被告給付其為支付鄭吉盛納骨堂費
      用之殯葬費，並提出高雄縣仁武鄉公所公墓納骨堂使用費繳費單為憑，即屬正
      當，應予准許。至被告空言辯稱：渠已將納骨堂費用拿給原告云云，並無提出
      其他證據以佐其說，殊無足取。
  (四)綜上所述，原告除借款一十九萬元及代為處理納骨堂費用七萬三千元等部分主張
    外，另主張被告應返還原告其餘借款部分，尚未能舉證以明之，則原告就二十六
    萬三千元以外部分之請求，被告自不負給付之責。
四、被告主張原告於鄭吉盛去世後，曾持鄭吉盛之提款卡向銀行詐領其存款一萬五千
    四百零七元，並主張依法抵銷云云，雖據原告不爭執在卷，且有原告提出臺灣高
    雄地方法院檢察署檢察官九十年度偵字第一七五六四號不起訴處分書影本為證，
    惟被告既自認原告係於鄭吉盛死亡後持鄭吉盛之提款卡提領款項，顯見該筆金額
    應為鄭吉盛之遺產至明，而迨至今日，被告不祇未舉證渠對該筆款項係基於何項
    法律關係而向原告主張抵銷，且鄭吉盛之遺產咸未經分割，各繼承人對於遺產全
    部為公同共有，此揆諸民法第一千一百五十一條而自明，是原告主張該筆款項業
    經原告提領而為抵銷之主張，於法顯有未合，不應准許。
五、按借用人應於約定期限內，返還與借用物種類、品質、數量相同之物，未定返還
    期限者，借用人得隨時返還，貸與人亦得定一個月以上之相當期限，催告返還。
    所謂貸與人得定一個月以上之相當期限催告返還，民法第四百七十八條固定有明
    文，然該規定非謂貸與人之催告必須定有期限，祇須貸與人有催告之事實，而催
    告後已逾一個月以上相當期限者，即認借用人有返還之義務，如貸與人已為起訴
    ，自可認為催告，起訴後至第二審言詞辯論之日止，已逾一個月以上者，縱借貸
    契約未約定返還期限，亦可認為貸與人已定相當期限催告返還，最高法院七十年
    臺上字第二○一一號、七十三年臺抗字第四一三號著有判例意旨足資佐參。觀諸
    原告提出鄭吉盛書寫之記帳單，並無返還借款三十八萬元期限之記載，且原告對
    於借款三十八萬元之返還期限及催告等部分亦無提出相當之證據足以供參；而原
    告係於九十一年六月六日向本院具狀起訴，該起訴狀繕本於九十一年六月十四日
    送達被告，迄於九十二年九月三日為言詞辯論終結時，已逾一個月以上之相當期
    限，依照前揭條文及說明，原告自得起訴請求鄭吉盛之繼承人即被告返還借款，
    惟其所請求返還借款之法定遲延利息應自起訴狀繕本送達後一個月起算，蓋起訴
    狀既視為返還借款之催告，被告應於收受起訴狀繕本一個月後，始負遲延給付責
    任。
六、從而，原告基於消費借貸、無因管理及繼承等法律關係，訴請被告給付五十四萬
    元及自起訴狀繕本送達翌日即九十一年六月十四日起至清償日止，按週年利率百
    分之五計算之法定遲延利息，其中被告應給付原告一十九萬元及自九十一年七月
    十四日起至清償日止，按週年利率百分之五計算利息，以及被告應給付原告七萬
    三千元，及自九十一年六月十四日起至清償日止，按週年利率百分之五計算利息
    等範圍內，為有理由，應予准許，超過此部分之請求，即非有據，應予駁回。
七、原告陳明願供擔保以代釋明，請求宣告假執行，被告亦陳明願預供擔保，請求宣
    告免為假執行，就原告勝訴部分，均無不合，爰分別酌定相當之擔保金額，予以
    准許；至於原告敗訴部分，其假執行之聲請既失所附麗，應予駁回。
八、本件判決基礎已臻明確，兩造其餘攻擊防禦方法及舉證，核與判決結果無影響，
    亦無調查之必要，毋庸一一審究論列，併此敘明。
據上論結，本件原告之訴為一部有理由、一部無理由，依民事訴訟法第第七十九條，
第三百九十條第二項、第三百九十二條第二項，判決如主文。
中      華      民      國    九十二    年      九      月     十七     日
                              臺灣高雄地方法院民事第二庭
~B法      官  劉定安
右為正本係照原本作成。
如不服本判決，應於送達後二十日內，向本院提出上訴狀並表明上訴理由，如於本判
決宣示後送達前提起上訴者，應於判決送達後十日內補提上訴理由書（須附繕本）。
中      華      民      國    九十二    年      九      月     十七     日
~B法院書記官  王壹理


司法院資訊處製作；財團法人民間司法改革基金會備份。
